【裁判字號】    91,小上,27
【裁判日期】    920320
【裁判案由】    侵權行為損害賠償
【裁判全文】
臺灣屏東地方法院民事判決    九十一年度小上字第二七號
    上  訴  人  丙○○
                甲○○
    被 上訴 人  乙○○
    訴訟代理人  陳鳳麟
右當事人間請求侵權行為損害賠償事件，上訴人對於中華民國九十一年八月十六日本
院潮州簡易庭九十一年度潮小字第一八九號小額民事第一審判決提起上訴，本院判決
如左：
    主    文
上訴駁回。
第二審訴訟費用新台幣壹仟捌佰柒拾捌元由上訴人負擔。
    事      實
甲、上訴人方面：
一、聲明：(一)先位聲明：廢棄原判決。(二)備位聲明：若為不利於上訴人之判決時，請
    求判決本案系爭金額准予與鈞院八十八年度訴字第三八九號民事判決新台幣（下
    同）二百零八萬六千八百元抵銷。
二、陳述：
（一）上訴人自始至今歷經八年訴訟皆係被害人，起因被上訴人邀上訴人互易土地，
      待上訴人將所有土地移轉登記與被上訴人後，竟遭被上訴人爽約，因而引起十
      數件訴訟。纏訟近十年，所有訴訟至今無一定案，如何由鈞院潮州簡易庭以九
      十一年度潮小字第一八九號小額民事第一審判決完成現今尚在高等法院或來日
      經最高法院判決確定始能論斷之事，是原審之判決已構成「理由不備」之違法
      判決。且本件訴訟係由鈞院八十八年度訴字第三八九號除屋還地訴訟延伸之後
      續訴訟，前揭民事訴訟現由台灣高等法院高雄分院以九十一年度上字第二八號
      審理中，豈有由原審簡易庭做出台灣高等法院高雄分院尚未判定之系爭標的物
      敗訴者應履行之義務，為保護司法之大信，應依民事訴訟法第四百五十七條規
      定，駁回被上訴人之訴。
（二）原審僅開一次庭，不待上訴人陳述或調查對上訴人有利之證據，僅憑一造之說
      詞，即判決另一造敗訴，如此有背司法程序應具備之要件，即調查、調解、準
      備程序、言詞辯論，定期審判．．．等「一定規則」，且約定於十八日再次開
      庭，卻於十六日接獲本案判決，如此似有失信於當事人之嫌，足顯原審未依民
      事訴訟法規定而逕判決，自屬違法判決。
（三）上訴人今日接到不起訴處分書順便提出供鈞院審酌，本件共有土地（屬農地）
      未能過戶，竟以法院拍賣而課土地增值稅，此點原審未察，須知農地未經核准
      而興建房屋者，屬違法使用，依法不得過戶，係維護農地農用之鐵律，本件共
      有土地既然不能過戶，又豈能繳土地增值稅後而為合法，故被上訴人不知其已
      違反法令。
三、證據：提出台灣屏東地方法院檢察署檢察官九十一年度偵字第三六九九號不起訴
    處分書及本院函文影本各一件，及九十一年度上字第二八號民事第二審整理書續
    (一)狀及民事第二審答辯狀各一件為證。
乙、被上訴人方面：
一、聲明：駁回上訴。
二、陳述：
（一）就上訴人所辯移轉土地所有權之事，實乃因法律之不能，且與本件訴訟非有直
      接關係，本件訴訟標的之事實，歷歷有據於卷，與前案非屬同一事件，且原審
      判決理由詳盡正當，並無理由不備之情事。
（二）簡易訴訟程序事件，法院應以一次期日辯論終結為原則，此為民事訴訟法第四
      百三十三條之一所訂明文，是一次辯論終結，自非違法。
（三）耕地非法使用而不得辦理所有權移轉登記，固為農業發展條例第三十一條前段
      所規定，惟同條後段但書規定，因繼承或法院拍賣而移轉者，不在此限，而被
      上訴人原有土地所有權應有部分，因遭法院拍賣而移轉，乃為法所許。
    理      由
一、被上訴人起訴主張：坐落屏東縣車城鄉○○段七九地號土地（下稱系爭土地）為
    農業用地，原為被上訴人與其他共有人所共有，上訴人聲請本院民事執行處拍賣
    被上訴人所有系爭土地之應有部分，而農業用地如為農業使用而移轉與自然人時
    ，依土地稅法規定得申請不課徵土地增值稅，惟系爭土地遭上訴人二人共同無權
    占用興建房屋居住而作非農業使用，致使被上訴人所有系爭土地應有部分經本院
    民事查封、拍賣，並由訴外人盧英玉承受取得後，仍需支出土地增值稅九萬零一
    百五十九元。查上訴人二人無權占用系爭土地興建房屋，其將系爭土地作非農業
    使用之侵權行為，致被上訴人因此增加支出土地增值稅九萬零一百五十九元，為
    此爰依民法第一百八十四條第一項前段、第一百八十五條請求上訴人二人連帶付
    被上訴人九萬零一百五十九元等語。上訴人則以：(一)本件訴訟係由本院八十八年
    度訴字第三八九號請求拆屋還地事件所延伸之後續訴訟，前揭事件現由台灣高等
    法院高雄分院以九十一年度上字第二八號審理中，豈有由原審以小額民事第一審
    判決完成現今尚在高等法院或來日經最高法院判決確定始能論斷之事，是原審之
    判決已構成「理由不備」之違法判決，應依民事訴訟法第四百五十七條規定，駁
    回被上訴人之訴。(二)原審僅開一次庭，不待上訴人陳述或調查對上訴人有利之證
    據，僅憑一造之說詞，即判決另一造敗訴，如此有背司法程序應具備之要件，即
    調查、調解、準備程序、言詞辯論，定期審判．．．等「一定規則」，自屬違法
    判決。(三)系爭土地屬農地，未能過戶竟以法院拍賣而課土地增值稅，此點原審未
    察，須知農地未經核准而興建房屋，屬違法使用，依法不得過戶，係維護農地農
    用之鐵律，系爭土地既然不能過戶，又豈能繳土地增值稅後而為合法，故被上訴
    人尚不知其已違法法令。(四)如為不利於上訴人之判決時，請求判決本案系爭金額
    准予與本院八十八年度訴字第三八九號民事判決二百零八萬六千八百元抵銷等語
    ，資為抗辯。
二、按民事訴訟法第一百八十二條第一項固規定訴訟全部或一部之裁判，以他訴訟之
    法律關係是否成立為據者，法院得命在他訴訟終結以前，中止訴訟程序。但為本
    訴訟先決問題之法律關係是否成立，在本訴訟法院本可自為裁判，若因中止訴訟
    程序當事人將受延滯之不利益時，仍以不中止訴訟程序為宜，最高法院三十年度
    抗字第一○五號判例參照。查被上訴人起訴主張上訴人二人無權占用系爭土地興
    建房屋，因上訴人二人將系爭土地作非農業使用之侵權行為，致其增加支出土地
    增值稅九萬零一百五十九元，為此爰依民法第一百八十四條第一項前段、第一百
    八十五條請求上訴人二人連帶付被上訴人九萬零一百五十九元等語，揆諸上開判
    例意旨，原審就被上訴人所主張侵權行為之構成要件事實存否，即上訴人二人是
    否無權占用系爭土地興建房屋而作非農業使用，本可自為裁判。又按小額訴訟之
    判決書得僅記載主文，就當事人有爭執事項，於必要時得加記理由要領，民事訴
    訟法第四百三十六條之十八第一項定有明文。及依民事訴訟法第四百三十六條之
    三十二第二項規定，同法第四百六十九條各款規定判決當然違背法令之情形，其
    中第一款至第五款於小額事件之上訴程序準用之，至第六款「判決不備理由或理
    由矛盾者」，並不在準用之列。亦即小額程序之判決書，既經明文規定得僅記載
    主文，就當事人有爭執事項，於必要時得加記理由要領，當事人自不得指摘小額
    程序之判決書具有「判決不備理由或理由矛盾」之情形而提起上訴。從而，上訴
    人主張：本件訴訟係由本院八十八年度訴字第三八九號請求拆屋還地事件所延伸
    之後續訴訟，前揭訴訟現由台灣高等法院高雄分院以九十一年度上字第二八號審
    理中，豈有由原審以小額民事第一審判決完成現今尚在高等法院或來日經最高法
    院判決確定始能論斷之事，是原審之判決已構成「理由不備」之違法判決，並應
    依民事訴訟法第四百五十七條規定，駁回被上訴人之訴云云，尚非可取。
三、次按當事人兩造於期日到場而調解不成立者，法院得依一造當事人之聲請，按該
    事件應適用之訴訟程序，命即為訴訟之辯論，民事訴訟法第四百十九條第一項前
    段定有明文。復按簡易訴訟程序事件，法院應以一次期日辯論終結為原則，民事
    訴訟法第四百三十三條之一定有明文，依同法第四百三十六條之二十三規定，於
    小額程序準用之。查依原審九十一年八月八日調解筆錄記載：兩造於該調解期日
    到場而調解不成立，被上訴人即聲請命為訴之辯論後，原審法官即宣示開始辯論
    ，兩造並各自陳述聲明、事實及理由，且原審法官詢問兩造是否有其他主張及舉
    證，兩造均稱無其他主張與舉證並就調查證據之結果為辯論後，原審法官乃宣示
    言詞辯論終結並定期宣判等情，足認原審所進行訴訟程序，於法並無不合。從而
    ，上訴人主張：原審僅開一次庭，不待上訴人陳述或調查對上訴人有利之證據，
    僅憑一造之說詞，即判決另一造敗訴，如此有背司法程序應具備之要件，即調查
    、調解、準備程序、言詞辯論，定期審判．．．等「一定規則」，自屬違法判決
    云云，尚非可取。
四、復按耕地之使用，應符合區域計畫法或都市計畫法土地使用分區管制之相關法令
    規定，始得辦理所有權移轉登記。但因繼承或法院拍賣而移轉者，不在此限，農
    業發展條例第三十一條定有明文。查被上訴人起訴主張：本院民事執行處依上訴
    人之聲請，對被上訴人所有系爭土地之應有部分進行查封、拍賣，並由訴外人盧
    英玉承受取得等情，業據被上訴人於原審提出民事強制執行聲請狀、本院民事執
    行處通知及強制執行金額計算書分配表、不動產權利移轉證書等件為證，足認被
    上訴人所有系爭土地之應有部分，經本院民事執行處依上訴人之聲請而對之進行
    查封、拍賣並移轉於訴外人盧英玉，於法尚無不合。從而，上訴人主張系爭土地
    屬農地，未能過戶竟以法院拍賣而課土地增值稅，此點原審未察，須知農地未經
    核准而興建房屋，屬違法使用，依法不得過戶，係維護農地農用之鐵律，系爭土
    地既然不能過戶，又豈能繳土地增值稅後而為合法云云，尚非可取。又按當事人
    於第二審程序不得提出新攻擊或防禦方法，但因原法院違背法令致未能提出者，
    不在此限，民事訴訟法第四百三十六條之二十八定有明文。查原審所進行訴訟程
    序並未違背法令已如前述，是上訴人於第二審程序自不得提出新攻擊或防禦方法
    ，而上訴人於提起第二審上訴後，始主張本案判決金額與本院八十八年度訴字第
    三八九號民事判決金額二百零八萬六千八百元相互抵銷云云，乃屬於第二審程序
    所提出新防禦方法，本院自不得加以審酌，併此敘明。
五、從而，本件上訴為顯無理由，爰不經言詞辯論，逕予駁回。又本件應支出之訴訟
    費用，包括第二審裁判費一千四百八十八元及送達費用三百九十元，確定如主文
    第二項所示之金額，應由上訴人負擔，附此敘明。
據上論結，本件上訴為無理由，依民事訴訟法第四百三十六條之二十九第二款、第七
十八條，判決如主文。
中      華      民      國    九十二    年      三      月      二十    日
                                  臺灣屏東地方法院民事第二庭
~B審判長法官  阮世賢
~B法      官  王炳人
~B法      官  賴秀雯
右為正本係照原本作成。
本判決不得上訴。
~B法院書記官  滕一珍
中      華      民      國    九十二    年      三      月      二十四  日


司法院資訊處製作；財團法人民間司法改革基金會備份。
